臺灣雲林地方法院民事判決　九十三年度訴字第一○五號
　　原　　　告　庚○○
　　　　　　　　乙○○
　　　　　　　　丁○○
　　　　　　　　甲○○
　　　　　　　　戊○○
　　　　　　　　丙○○
　　共　　　同
　　訴訟代理人　汪玉蓮律師
　　被　　　告　己○○　　　住.
　　訴訟代理人　葉天祐律師
右當事人間請求債務人異議之訴事件，本院於九十三年六月一日言詞辯論終結，茲判
決如左：
    主      文
確認被告就坐落雲林縣北港鎮○○段四七二之三五、四七二之三七地號土地，於民國
八十四年四月二十二日設定登記、存續期間自民國八十四年四月二十二日至民國八十
四年十月二十一日，權利價值新台幣一千三百萬元之抵押權所擔保之本金一千三百萬
元，自民國八十四年十月二十二日起至清償日止，按超過週年利率百分之六計算之違
約金債權不存在。
本院八十六年度執字第三八五一號拍賣抵押物事件，關於前項不存在之違約金債權部
分所為之強制執行程序應予撤銷。
原告其餘之訴駁回。
訴訟費用由被告負擔百分之五，餘由原告負擔。
    事實及理由
一、原告主張：訴外人丁俊玉於民國八十六年三月二十一日死亡前，曾於八十四年間
    向被告借款九百萬元，另被告曾代丁俊玉償還第三人李春雄四百萬元借款，為擔
    被告債權，丁俊玉遂將其所有坐落雲林縣北港鎮○○○段四七二之三五、四七二
    之三七地號土地設定本金新臺幣（下同）一千三百萬元之抵押權（下稱系爭抵押
    權）予被告，並約定清償日為八十四年十月二十一日，利息或地租依中央銀行核
    定利率，違約金自逾期之日起對元母（按：指本金）每百元一日以八分計算違約
    金。該違約金之約定，係就金錢債務約定因債務人遲延給付時應支付之違約金，
    故應將違約金視為賠償因遲延而生之損害所支付之金額，其性質屬於損害賠償之
    約定，而非懲罰性違約金，債權人不得更請求其他利息及損害。又依一般客觀事
    實及社會經濟狀況，被告與丁俊玉就違約金約定尚難認為債權人因債務人如期履
    行債務而可得享受之一切利益，債務人自得依法請求違約金酌減至相當之數額。
    惟本案屬金錢債權，債權人因債務人之遲延給付所受之損害，應認為僅有利息之
    損失。現被告列訴外人之繼承人即原告等人為執行債務人，以無確定判決同一效
    力之拍賣抵押物裁定為執行名義，向本院聲請強制執行前開二筆土地，而由本院
    以八十六年度執字第三八五一號拍賣抵押物事件執行在案。然違約金部分倘經酌
    減後，該案聲請執行之債權即部分不存在，爰依強制執行法第十四條第二項請求
    撤銷前開執行案件經判決確認不存在之違約金債權部分強制執行程序等語。並聲
    明：除週年利率為百分之三計算之外，其餘均如主文所示。
二、被告則以：原告於系爭抵押權擔保之抵押債權清償日期八十四年十月二十一日屆
    至後，不但未付分文本金、利息及違約金，經被告聲請本院八十六年度執字第三
    八五一號強制執行後，原告又提起債務人異議之訴，主張系爭抵押權擔保之一千
    三百萬元之債權不存在，直至九十一年四月十八日始經三審判決確定，將原告請
    求予以駁回，致前開執行案件一再延宕，被告遲遲無法受償，亦即無法享有金錢
    週轉之利益，而本件違約金之利率為月息百分之二點四（即年息百分之二八點八
    ），乃為民間所通行，並無過高之情形，故原告不應請求酌減違約金。況前案已
    確認系爭抵押權擔保之債權存在，原告再提本訴，顯已違反一事不再理。再者，
    於被告提起給付之訴之前，原告殊無請求酌減違約金之餘地，故原告之訴亦無確
    認利益等語，資為抗辯。並聲明駁回原告之訴。
三、按訴狀送達後，原告不得將原訴變更或追加他訴，但減縮應受判決事項之聲明，
    得續行無礙，民事訴訟法第二百五十五條第一項第三款定有明文。本件原告原起
    訴請求確認被告就系爭抵押權擔保之債權本金一千三百萬元，其中關於利息債權
    全部、違約金自八十四年十月二十二日起至清償日止，超過中央銀行核定利率部
    分不存在。嗣經原告減縮其原請求確認金額為系爭抵押債權本金一千三百萬元其
    中自八十四年十月二十二日起至清償日止，超過週年利率百分之三計算之違約金
    不存在，依法自屬有據，合先敘明。
四、兩造不爭執之事實：
    原告之被繼承人丁俊玉積欠被告一千三百萬元，故丁俊玉於八十四年四月二十二
    日曾將雲林縣北港鎮○○○段四七二之三五、四七二之三七地號二筆土地設定抵
    押予被告，並約定清償日期為八十四年十月二十一日，利息依中央銀行核定利率
    ，違約金則自逾期之日起對每百元一日以八分計算。嗣丁俊玉於八十六年三月二
    十一日死亡。
五、得心證之理由：
　　本件兩造爭執之處在於本件有無確認之訴之利益？本件有無為前案既判力效
    力所及？即被告與訴外人丁俊玉約定之違約金債權是否應予酌減？如應酌減
    ，酌減之金額為何？
  (一)按確認之訴非原告有即受確認判決之法律上利益者，不得提起。所謂即受確認判
    決之法律上利益，係指法律關係之存否不明確，原告主觀上認其在法律上之地位
    有不安之狀態存在，且此種不安之狀態，能以確認判決將之除去者而言，若縱經
    法院判決確認，亦不能除去其不安之狀態者，即難認有受確認判決之法律上利益
    ，最高法院五十二年臺上字第一二四０號著有判例。本件原告主張原告之被繼承
    人丁俊玉與被告約定之違約金債權過高，以致無法全額清償，而避免抵押物遭拍
    賣之結果，故於強制執行程序中，訴請法院酌減並提起本件確認之訴，以排除遭
    受不當強制執行之危險，而抵押土地其中一筆即雲林縣北港鎮○○○段四七二之
    三五地號土地雖已經於起訴後以一千五百萬元拍定，然現尚有同段四七二之三七
    地號土地一筆土地尚未拍定，故本件尚有確認兩造實際債權金額，以保全另一筆
    土地不受拍賣之利益等語，業經本院調取本院八十四年執字第三八五一號執行卷
    宗查核屬實，核無不合，應准予提起。
  (二)又查，原告先前雖曾提起債務人異議之訴，請求確認兩造間就系爭抵押權擔保之
    債權一千三百萬元不存在，然該訴歷經本院八十七年度重訴字第四九號、台灣高
    等法院臺南分院八十八年度重上字第三三號、最高法院九十一年台上字第六號判
    決駁回確定，業經本院依職權調取前開民事卷宗查閱無誤。核原告於前開民事事
    件係主張確認系爭抵押權擔保之本金一千三百萬元債權不存在，實質攻擊防禦之
    焦點亦在原告之被繼承人丁俊玉與被告間是否確有本金一千三百萬元之消費借貸
    關係，亦即被繼承人丁俊玉是否確實收受被告之一千三百萬元借款。然本件原告
    係基於違約金酌減請求權提起本訴，請求法院依法酌減並重新判決確認違約金部
    分之債權額，實質攻擊防禦之焦點為本件違約金之約定是否符合過高而應酌減之
    要件，是前後兩訴之訴訟標的及實質攻擊防禦焦點均有不同，被告抗辯本件為前
    案債務人異議之訴判決效力所及云云，尚不可採。
  (三)按當事人得約定債務人不履行債務時，應支付違約金。違約金，除當事人另有訂
    定外，視為因不履行而生損害之賠償總額；債務已為一部履行者，法院得比照債
    權人因一部履行所受之利益，減少違約金；約定之違約金額過高者，法院得減至
    相當之數額。民法第二百五十條第一項、第二項前段、第二百五十一條、第二百
    五十二條分別定有明文。又違約金約定是否相當仍須依一般客觀事實、社會經濟
    狀況及當事人所受損害之情形，以為酌定標準；且約定之違約金是否過高，應就
    債務人若能如期履行時，債權人可得享受之一切利益為衡量核減之標準。次按，
    約定之違約金苟有過高情事，法院即得依此規定核減至相當之數額，並無應待至
    債權人請求或債務人清償後始得核減之限制。故此項核減，法院得以職權為之，
    亦得由債務人訴請法院核減。且違約金過高，得予酌減者，亦不限於債務人之不
    履行債務，非由於故意或重大過失者為限。最高法院四十九年台上字第八○七號
    、五十一年台上字第十九號、五十年台抗字第五五號及七十九年臺上字第一六一
    二號分別著有判例意旨可資參照。經查，原告之被繼承人丁俊玉與被告在抵押權
    設定契約書上除載明存續期間之利息及違約金之計算方式外，並無約定遲延利息
    ，亦未特別約定違約金之目的等情，業為原告提出雲林縣北港鎮○○○段四七二
    之三五、四七二之三七地號二筆土地之土地登記簿謄本、他項權利證明書及金錢
    借用證書為證，且為兩造所不爭，則依前開規定，本件違約金之約定應視為因不
    履行而生損害之賠償總額，亦即包括遲延利息及因債務人遲延履行所造成之損害
    。再查，原告之被繼承人丁俊玉於本件抵押債務清償期八十四年十月二十一日屆
    滿後無法依約清償，自屬違約，理應給付違約金。然兩造約定之違約金以本金按
    每日每百元八分計算，即為每日萬分之八，換算週年利率高達百分之二十八點八
    ，高出民法所定利率上限百分之二十甚多。本院審酌原告先前提出債務人異議之
    訴亦係為確認其被繼承人丁俊玉生前之債務關係，確認之後又認違約金過高而請
    求本院酌減，均為依法行使訴訟權，而本件債務在未清償前亦繼續按日計算違約
    金，是原告迄未清償本件債務，尚無任何重大違約之情事。再按現在一般銀行之
    有擔保消費借貸之債權，約定之利率均未超過百分之五，被告復未就本件債權遲
    延所受之損害具體舉證證明，僅泛稱受有金錢無法週轉之損害，應以現在一般銀
    行定期存款利息即利率約百分之一來認定被告因此所受損害之金額。故本院依一
    般客觀事實、社會經濟狀況及當事人實際上所受損失為斟酌依據，並考量違約之
    程度，認上訴人請求每日萬分之八之違約金，應屬過高，爰依職權酌減至按週年
    利率百分之六計算為適當。
六、綜上所述，原告主張系爭抵押權擔保之違約金債權過高，應予酌減等語，尚屬可
    採。從而，原告請求確認兩造間自八十四年十月二十二日起至清償日止，以本金
    一千三百萬元，按超過週年利率百分之六計算之違約金不存在，且上開違約金確
    認不存在部分，本院八十六年度執字第三五八一號拍賣抵押物事件之執行程序，
    亦失其依據，此部分債權之執行程序應一併撤銷，即為有理，應予准許。原告請
    求確認超過上開範圍外之違約金債權不存在部分，及撤銷該部分之強制執行程序
    ，即屬無據，應予駁回。另本件訴訟費用係以違約金酌減前與酌減後之差額計算
    ，該差額亦係因原告遲未清償而累積至今，故原告本件勝訴比例雖高，然本院認
    被告僅須負擔訴訟費用百分之五，即屬合理，附此敘明。
七、訴訟費用負擔之依據：民事訴訟法第八十五條第二項。
中　　　華　　　民　　　國　　九十三　　年　　　六　　　月　　 十五　　 日
                                  臺灣雲林地方法院民事第二庭
~B法　　　官  趙思芸
右為正本係照原本作成。
如對本判決上訴須於判決送達後二十日內向本院提出上訴狀。（須附繕本）
中　　　華　　　民　　　國　　九十三　　年　　　六　　　月　　 十五　　 日
~B法院書記官　朱克文
